【裁判字號】    98,上更(一),145
【裁判日期】    980902
【裁判案由】    違反公司法
【裁判全文】
臺灣高等法院臺中分院刑事判決     98年度上更(一)字第145號
上  訴  人  臺灣彰化地方法院檢察署檢察官
被      告  丁○○
上列上訴人因被告違反公司法案件，不服臺灣彰化地方法院95年
度訴字第401號中華民國95年6月19日第一審判決（檢察官聲請簡
易判決處刑案號：臺灣彰化地方法院檢察署94年度偵字第3897號
），提起上訴，經判決後，由最高法院發回更審，本院判決如下
：
    主    文
原判決撤銷。
丁○○共同公司負責人，公司應收之股款，股東並未實際繳納，
而以申請文件表明收足，處有期徒刑肆月，如易科罰金，以銀元
佰元即新臺幣玖佰元折算壹日，減為有期徒刑貳月，如易科罰
金，以銀元佰元即新臺幣玖佰元折算壹日。
    犯罪事實
一、丁○○前因偽造文書案件，經臺灣高等法院臺中分院以89度
    上易字第2637號判決有期徒刑5月確定，並於90年5月31日執
    行完畢（本件未構成累犯）。緣乙○○、甲○○（乙○○、
    甲○○與下列黃章軒、王再坤、李俊龍等人所涉違反公司法
    部分，業經臺灣彰化地方法院於94年8月3日以94年度簡字第
    121號判處罪刑確定在案）與丁○○欲共同設立都穩開發工
    程有限公司（其登記之設址為彰化縣田中鎮○○里○○路○
    段390巷17 9號），為使該公司股東人數合於修正前公司法
    對有限公司需有5人以上股東之規定（此部分規定業於90 年
    11月12日修正公布為僅需一人以上之股東），乃由甲○○商
    得黃章軒之同意，掛名擔任都穩公司之董事暨負責人；丁○○則商得王再坤之同意，掛名擔任都穩公司之股東；而乙○○、甲○○及丁○○則亦擔任都穩公司股東。其等均明知並
    未繳交任何都穩公司設立所需股款共計新臺幣（下同）300
    萬元，竟與久能會計事務所負責人李俊龍共同基於犯意之聯
    絡，提供各自之身分證件，交由甲○○與李俊龍接洽，由李
    俊龍提供300萬元調借予乙○○等人，作為乙○○等人名義
    之股款，李俊龍並於89年11月2日存入戶名為「都穩開發工
    程有限公司籌備處」，帳號為臺中商業銀行社頭分行000000
    000000號之帳戶內，作為都穩公司設立登記所需收足之300
    萬元股款，再委由不知情之會計師許明哲於同年11 月3日出
    具都穩公司申請登記資本額之查核報告書，認證都穩公司設
    立登記資本之股款業已收足，李俊龍並旋即於同年11月4日
    將前開都穩公司帳戶內之現金300萬元領出，其中230萬元轉
    帳至李俊龍設於上開分行之000000000000號帳戶內，38萬元
    轉帳至不知情之李俊龍之妻蕭淑敏設於同分行之0000000000
    00號帳戶內，10萬元轉帳至蕭淑敏設於同分行之0000000000
    00號帳戶內，其餘22萬元以現金提領之方式領出，而將李俊
    龍借予都穩公司前開帳戶內之股款3百萬元全數領回，惟都
    穩公司仍持上開股東繳納股款明細表、資產負債表、存款證
    明書及前揭資本額查核報告書等申請文件，向經濟部辦理都
    穩公司設立登記，並於89年11月7日獲准登記。
    理    由
一、按被告以外之人於審判外之言詞或書面陳述，除法律有規定
    者外，不得作為證據。被告以外之人於審判外之陳述，雖不
    符前4條之規定，而經當事人於審判程序同意作為證據，法
    院審酌該言詞陳述或書面陳述作成時之情況，認為適當者，
    亦得為證據。當事人、代理人或辯護人於法院調查證據時，
    知有第159條第1項不得為證據之情形，而未於言詞辯論終結
    前聲明異議者，視為有前項之同意。刑事訴訟法第159條第1
    項、第159條之5分別定有明文。經查檢察官、被告對於本判
    決所引用之下列各項證據方法之證據能力，於本院審理程序
    時均表示無意見，且於法院調查證據時，知有刑事訴訟法第
    159條第1項不得為證據之情形，亦未於言詞辯論終結前聲明
    異議，茲審酌該等言詞陳述及書面陳述作成時之情況，並無
    不宜作為證據之情事，依刑事訴訟法第159條之5之規定，自
    得作為證據，合先敘明。
二、訊據被告丁○○矢口否認涉有何上開違反公司法之犯行，辯
    稱：伊在85、86年間，與乙○○合夥在彰化縣北斗交流道附
    近一起做工程，本來說好要設立一間公司來標工程，所以伊
    將身分證影本交付給乙○○，但並未交付印章，後來因為合
    作不順，雙方各走各的，公司就沒有設立，伊先前交付給乙○○的身分證影本則未取回，事後都穩公司設立登記之事，
    伊並不知情，伊未收到開公司之通知，向何人借錢也未聽過
    云云。惟查：
  (一)上揭犯罪事實，業據同案被告李俊龍、黃章軒、乙○○及甲○○、王再坤分別於偵查、原審法院94年度簡第121號、95
    年度訴字第401號審理中均已供承不諱。
    1.證人甲○○於94年1月26日偵查中結證稱：「我曾去過丁○○家2、3次，是乙○○帶我去的，這是90年之前的事，
      我去丁○○家有提到要合開公司，找工程來做，但都沒包
      到，當時證件都有拿出來」、「（有無出資60萬元開都穩
      ？）我沒有，資金全都是乙○○拿出來的。」、「（都穩
      公司章程之身分證影本、印章是否你提出或蓋印？）我當
      時有同意設這家公司，身分證影本也是我提出的。丁○○
      、王再坤是乙○○自己去要約的」等語（他字卷第38 、
      39頁）。其於94年4月19日偵查中結證稱：「（都穩公司
      的資金來源？）乙○○有先拿300萬的票給會計師，會計
      師就去辦。」、「（是否一開始所有股東5人就知道沒有
      實際出資？）當初我黃章軒加入，乙○○找丁○○、王再
      坤加入，當時資金有點有問題，乙○○研究結果說可以找
      會計師調資金，乙○○有開票作保證。」、「我有和乙○○去丁○○家談公司設立的事，這件事大家都知道，至於
      拿證件我忘了，但是乙○○有把丁○○和王再坤拿過來給
      我，而且一定要拿身分證正本和印章才可以，影本不行。
      」等語（他字卷第109、110頁）。其於原審（95年度訴字
      第401號）證稱：「（一開始如何說要成立都穩開發工程
      有限公司？）一開始是我跟乙○○說的，黃章軒是我找的
      ，丁○○、王再坤是乙○○找的，丁○○我並不認識。（
      去找丁○○做何事情？）大家一開始說成立公司。我有與
      乙○○一起去找丁○○拿證件。乙○○當時叫我跟他一起
      去丁○○的家拿證件，現場有無說到設立公司的事情我已
      經記不清楚，應該有說到，事情過太久我不是很清楚。（
      公司的股款如何繳？）乙○○開1張票交給會計事務所辦
      理。（會計事務所是何人找的？）我。（錢如何繳？）一
      切交給會計事務所辦理。（你們這些股東有無交錢？）是
      跟會計師李俊龍借的。（大家說要設立公司時，公司的名
      字是否已經確認？）有說好，就是都穩開發工程有限公司
      。（你與乙○○去向被告收證件之後，隔多久交給會計師
      ？）沒有很久。（你證件交給會計師到會計師去辦理登記
      隔多久時間？）沒有隔很久，時間我忘記了。（除了與乙○○去丁○○的家拿1次證件之後，後來有無再與丁○○
      就公司的事情聯絡過？）沒有，都是乙○○與丁○○聯絡
      ，因為丁○○是乙○○找來當股東的。（被告是否知道股
      款要如何繳？）我有沒有跟被告說過股款如何繳的事情，
      我已經不記得時間過太久了。（丁○○是否知道會計師要
      先出錢去繳股本的事情？）太久了我忘記了。」等語（95
      訴401號卷第33頁背面-35頁背面）。其於本院證稱：（你
      是否有與證人乙○○去向被告丁○○拿身分證？）我只去
      過他家1、2次，有1次證人乙○○有說要去向被告丁○○
      拿證件。（是否記得去向被告丁○○拿何證件？）證人甲○○答好像是身分證及印章，那麼久了我忘記了。（何原
      因及何時間去收被告丁○○的身分證及印章？）是要包工
      程來做及成立公司。（收到證件後設立公司是你拿去辦？
      ）證人乙○○收到證件後交給我，我拿到會計師事務所去
      辦的。（收到證件到你拿去會計師事務所辦有多久時間？
      ）不用2個月，是否需要1個月我忘記了，我也不知道。（
      提示他字卷22頁正背面5人的身分證是否為你送件辦理公
      司登記時所收之證件?16 頁背面印文的印章是否為你收的
      ?）身分證是我收的沒有錯，印文部份我自己的是我交出
      去的沒有錯，其他印章我忘記了。證人乙○○與被告丁○○較熟，我與他不是很熟，要設立公司也是證人乙○○去
      找的，證件也是證人乙○○收的，所以公司設立我沒有直
      接通知被告。」等語（本院卷第28頁正、背面）。
    2.證人黃章軒於94年1月26日偵查中結證稱：「（都穩公司
      章程之身分證、印章）都是我拿出來的，我當初有同意開
      這家公司，後來因為招不到工程，就停業解散了。那是乙○○在招工程。」、「（有無出資60萬元做股東？）沒有
      ，資金完全是乙○○拿出來的。」等語（他字卷第39頁）
      。其另於94年4月19日偵查中結證稱：「公司設立的300萬
      元是乙○○開本票出錢的，是會計師去弄的，我本人沒有
      拿錢出來。」等語（他字卷第109頁）。其於原審（95年
      度訴字第401號）結證稱：「（設立公司）發起人是乙○○及甲○○，我是甲○○找的，丁○○是乙○○找的，後
      來大家證件交了之後，成立公司，但是後來公司拿不到工
      程，就不了了之，公司就歇業。（被告的證件及印章是何
      人交給你的？）丁○○的證件資料應該是乙○○拿到會計
      事務所的，我沒有經手，我的證件是交給甲○○。（為何
      公司成立後都沒有告訴被告？）丁○○是乙○○找的，當
      然是乙○○要通知他，我又不認識被告。（大家有無說好
      公司股款如何繳？）大家經濟都不方便，是乙○○開票去
      向會計師借錢。（向會計師借錢，如何還？）錢拿去銀行
      ，拿到證明，就將錢領出拿去還給會計師，這是大家當時
      應該都這樣想吧，不然乙○○不可能開本票去向會計師借
      錢。（你剛才稱大家應該都有想到去借錢來繳股款，被告
      是否知情？）要問乙○○，我不知道被告是否知道。（何
      人決定要向會計師借錢來繳公司的股款？）要問甲○○及
      乙○○，我知道這件事情，是甲○○告訴我的。」等語（
      95訴401號卷第36-37頁）
    3.證人乙○○於94年2月16日偵查中供稱：「（都隱開發工
      程有限公司是做北斗交流道時，大家說要成立公司合包工
      程，大家就拿身分證及資料1張，好像是甲○○拿去給會
      計師辦的，之後不了了之」、「（公司出資多少？）大家
      是寫股份而已，都還沒出資。」等語（他字卷第48、49
      頁）。其於94年2月16日偵查中供稱：「300萬元是何人出
      的錢？）會計師說有金主可以代出3天，但是要付利息錢
      ，我們5人都未出錢。」、「（是否一開始所有股東5人就
      知道沒有實際出資？）當時大家都知道不用出錢」、「（
      丁○○和王再坤的身分證影本資料）是我去丁○○家拿的
      ，甲○○也有去。」、「（是否未經丁○○允許，就將丁○○列為公司股東而辦理設立登記？）有經過他同意，這
      是大家都說好的，當初大家是好意談好要成立公司做工程
      」等語（他字卷第109、110頁）。其於原審（95年度訴字
      第401號）結證稱：「（檢察官問：成立都穩開發工程有
      限公司的股東是何人找的？）當初我與丁○○及甲○○提
      到，之前我與丁○○做北斗交流道的工程，之後我與甲○○、丁○○說不然設立1個公司來標工程，說好之後，後
      來北斗交流道的工程完成，就不了了之，後來公司設立也
      沒有標到工程，公司何時設立我已經忘記了，是在北斗工
      程完成前或是之後設立的我已經沒有印象。股東除了我，
      丁○○、甲○○之外，甲○○找他的小舅子，姓名我不知
      道，還有1個股東是丁○○找的。（丁○○有無將他的證
      件拿給你去辦理都穩開發工程有限公司的設立登記？）有
      。（何人去辦理都穩開發工程有限公司設立登記？）甲○○拿給會計師去辦理。（去找丁○○拿證件除了你還有何
      人去？）甲○○。我與甲○○一起去。丁○○總共拿2個
      人的證件給我。（丁○○有無同意設立這家公司？）有。
      之前我們就說好。（何人提議成立都穩開發工程有限公司
      ？）大家一起說的。包含我、甲○○及丁○○。（被告問
      ：當時大家雖然說好要開公司，但是我證件拿給你之後，
      後來就不了了之，是否我證件拿給你之後，你公司設立時
      並沒有告訴我公司已經設立？）大家說好要設立公司證件
      交給甲○○之後，後來公司設立我也不知道。後來我也忘
      記有設立公司這件事情了。（當初大家說要設立公司，有
      無說到每個人出資的股份、金額，股款如何繳納？）以前
      我們設立公司，都是會委託會計師，向會計師借錢來繳股
      款，被告也有經營公司應該知道這樣的事情。公司設立登
      記之前都沒有跟被告說到股款要繳多少，如何繳，大家都
      沒有說到股款的事情。（受命法官問當時要設立公司時有
      無告訴被告是要設立哪一個名字的公司？）有，是都穩開
      發工程有限公司。（被告交證件給你到實際去設立公司隔
      多久的時間？）交證件之後有一段時間大家都沒有聯絡，
      也沒有談到設立公司的事情，大家都忘記要設立公司這件
      事情。」等語（95訴401號卷第31頁背面-33頁）。其於本
      院審理結證稱：「（是否與被告丁○○承作北斗交流道工
      程？）有（何時完工？自何時起？）我忘記了，約在86年
      。（當時說另設立公司是否在北斗交流道工程完工前或後
      ？）完工前。（當初是否有說公司要設何名稱？）有，那
      時公司名字甲○○已經取好了。（當初有無說何人出資多
      少？）好像有說要按照當時一般公司設立時負責人、股東
      各自的比例出資，但多少比例我忘了，我以前有設立過公
      司，被告丁○○以前有無設立過公司我不知道。（設立公
      司前有無去向被告丁○○收身分證？有拿身分證，但我忘
      了是拿正本或影本，照理是要拿正本，我當時有交給甲○○。（設立公司多久前去向被告丁○○收身分證？）是說
      好要設立公司時就向他收身分證，但時間我忘記了。（這
      家公司依登記資料是在89年11月7日獲准登記，你回想一
      下是在這個時間前多久去向被告丁○○收身分證？）收身
      分證正確時間我真的忘記了，收了身分證後就交給證人甲○○，甲○○就交給會計師。（除收身分證外有無收印章
      ？）我忘了。（提示他字卷第22頁背面被告丁○○身分證
      影本、16頁背面被告丁○○及你自己之印文是否為你平時
      使用之印章? 被告丁○○印章是否你當時收的印章?）那
      顆印文不是我平常在使用的印章，應是重刻的便章，辦登
      記那張被告丁○○身分證就是當時向他收的那1張，當時
      就向被告丁○○收2個人的身分證，被告丁○○印章我是
      否有向他收我確實忘記了。（你們辦公司登記是否需印鑑
      證明？）應該是不用。（當時你們說按比例出資，實際上
      有無出資？）沒有，是由會計師借錢處理。（你稱86年有
      要設立公司，至你們公司實際登記約有3年時間，那請你
      回想一下，你向被告丁○○拿身分證是多久去辦？）是說
      好要設立公司時就向被告丁○○拿身分證，應是86年做北
      斗交流道工程後，那時因很忙，時間應不是在86年，是在
      做北斗交流道約四、五成工程時大家才想要設立公司來標
      工程，且一開始我也才剛認識被告丁○○。（後來你就向
      被告丁○○拿身分證就交給甲○○，甲○○就拿給會計師
      辦理公司登記？）對。（公司立前有無通知被告丁○○要
      繳股款？）我自己也沒有出錢，所以我沒有通知他繳股款
      。（委託會計師辦不用出錢被告丁○○是否知道？）他應
      該知道，一般民間設立公司就是這樣子交給會計師辦的。
      （公司設立後有無通知被告丁○○？）公司設立後連我自
      己都不知道，我們當時並不重視這家公司的牌，所以沒有
      過問。（被告問：成立公司何以沒有通知我．成立後何以
      沒有通知我要我繳款？）成立公司連我自己都不知道，股
      金連我自己也沒有交，都是交給會計師辦的，憑良心講我
      可發誓，我沒有說謊。（被告問：一般要開公司是否應該
      要通知股東，我連會計師我都不認識？）那時大家講好了
      就將東西交出來，交給甲○○去辦，會計師我也不認識，
      一般公司成立後是否會通知股東我不知道，這件我也不知
      道公司有成立。」等語（本院卷第26至27頁背面）。
    4.證人王再坤於94年1月26日偵查中已結證稱：都穩公司章
      程之身分證及印章，均是伊所有，但伊不認識甲○○、黃
      章軒及乙○○，丁○○是伊的村長，伊曾拿身分證及印章
      給丁○○等語（他字卷第37、38頁，惟當時稱：拿身分證
      及印章給丁○○辦殘障補助云云）。其另於原審（95年度
      訴字第401號）審理時結證稱：「（是否曾經拿證件給被
      告丁○○？）他邀我說要開公司，但是後來公司有沒有開
      我都不知道，後來接到法院開庭通知才知道。（問：你們
      說要開公司，當時有無說到股份如何出資？）當時是否有
      說到股份的事情，我已經沒有印象。」、「是否曾經將身
      分證及印章交給被告說是要申請殘障補助？有。當時被告
      是村長。」等語（95訴401號卷第30頁背面、第31頁）。
    5.證人李俊龍於94年5月10日偵查中結證稱：「當初吳長圳
      長有拿票來給我，說可否調度現金做公司股本，因為是朋
      友，我手頭上剛好有錢，就借他們使用，辦完登記就還我
      。」等語（他字卷第126頁背面）。其另於原審（95年度
      訴字第401號）結證：「（被告問：當初公司要設立的過
      程，我是否曾經與你見過面？我是否有開過票據或是交過
      資料給你？）沒有。沒有。（被告問：公司要設立登記，
      為何都沒有聯絡、通知我，就拿去辦理？）公司其中有股
      東甲○○將所有的證件準備很齊全，一個人親自拿到我的
      事務所委託我幫他處理這件事情。（問：成立公司股東要
      繳股款，本件都穩開發工程有限公司的股東是否有繳股款
      ？）我與甲○○很早就認識，我印象中是甲○○有拿一張
      本票給我當作股款，向我借資，我跟他是好朋友，剛好有
      錢，錢就借給他當作股款，銀行開證明之後，錢就領出來
      ，實際上公司並沒有股款存在。（問：你辦理的過程有無
      與其他股東接觸過？）我只有與甲○○接觸，另有以電話
      與黃章軒聯絡，因為他是負責人，須要去國稅局簽一些公
      司成立的文件。（當時甲○○交給你的丁○○的證件是影
      本還是正本？）記不清楚，辦理只要送影本就可以。」等
      語（95訴401號卷第37頁背面-38頁）。
 (二)依前開證人甲○○、黃章軒、乙○○、王再坤、李俊龍等人
   之供證述內容以觀，可知：
   1.都穩公司之設立，係被告丁○○與王再坤、乙○○、甲○○、黃章軒等人所一致同意，並已約定各人之所佔股份比
     例，被告丁○○並因此向王再坤索取身分證及印章，連同
     其自己之身分證件一併交由乙○○，再由甲○○交予會計
     師事務所辦理申請設立登記，且於申請設立前已取好公司
     名稱，並已告知被告丁○○。
   2.連同被告丁○○在內之5人，均未實際提出股金以供辦理申
     請設立登記，參以王再坤之身分證件（含印章）是由丁○○轉交乙○○，以辦理公司登記，而王再坤當時尚且須藉
     由時任村長之被告丁○○代辦殘障補助，其無任何資力自
     為被告丁○○所知悉，被告丁○○竟邀無資力之王再坤一
     同開設公司，顯然被告丁○○於事前已知悉參與設立之股
     東不須實際出資，否則焉會邀無資力之王再坤一同設立公
     司。
   3.至於被告丁○○5人何時合意而提供證件以申辦都穩公司之
     設立登記？被告固辯稱：係85、86年間云云，惟據證人乙○○前揭於本院證稱：「應是86年做北斗交流道工程後，
     那時因很忙，時間應不是在86年，收身分證正確時間我真
     的忘記了，收了身分證後就交給證人甲○○，甲○○就交
     給會計師」等語，證人甲○○前揭於本院證稱：「乙○○
     收到證件後交給我，我拿到會計師事務所去辦的。收到證
     件到拿去會計師事務所申辦的時間，不用2個月，是否需要
     1個月我忘記了」等語，而徵諸卷附經濟部中部辦公司「都
     穩開發工程有限公司案卷」所附本件申辦公司設立登記時
     檢附之股東丁○○身分證影本顯示（他字卷第22頁背面）
     ，該身分證係88年11月24日所換發，而被告丁○○自承及
     證人乙○○、甲○○亦證稱，該身分證影本即是本件辦理
     公司設立登記時，由被告丁○○所提供之證件等語，準此
     ，顯見本件被告丁○○等人合意申辦公司設立是在88年11
     月24日之後，並非被告丁○○所辯稱85、86年間。而一般
     申請公司設立登記，只須證件及出資證明齊備，即可快速
     申請獲准登記，此由卷附經濟部中部辦公司「都穩開發工
     程有限公司案卷」資料顯示，本件都穩公司之設立登記係
     於89年10月30日送件申請，而於89年11月7日核准登記（他
     字卷第17、23頁）可證，則證人甲○○所證稱：收到證件
     到拿去會計師事務所申辦的時間，不用2個月等語，核係屬
     實，從而本件被告丁○○交付身分證之時間應是本件公司
     設立登記前不久，要堪認定。以此而論，被告丁○○辯稱
     85、86年間說好要設立一間公司來標工程，伊將身分證影
     本交付給乙○○，惟事後不知公司設立云云，要為卸責之
     詞；至證人乙○○證稱其事後亦不知公司有無設立云云，
     亦係為迴護被告丁○○之詞，蓋申請設立登記之時程極短
     ，且依證人黃章軒之前揭證稱：設立公司後之工程係由乙○○負責投標等語，證人黃章軒、甲○○亦證稱係乙○○
     開立300萬元本票向會計師借款，而乙○○亦自證稱：會計
     師說有金主可以代出3天，但是要付利息錢等語，則公司設
     立登記與否，事關證人乙○○所要承擔之借款責任，其豈
     有不知之理。另被告丁○○辯稱：其未交付印章云云，惟
     證人甲○○、黃章軒、王再坤均證稱;2 「都穩開發工程有
     限公司案卷」所附申請設立登記時所提出公司章程內之渠
     等印文，均是渠等提供之印章所蓋等情，證人乙○○亦證
     稱;2 其印文是當時重刻的便章等語，而王再坤之證件係被
     告丁○○一併交給乙○○，則王再坤已交付印章，被告丁○○豈有不一併交付印章或授權代刻便章之理，故其就此
     所辯亦不足採。
  (三)此外，並有都穩公司之設立登記申請書、股東繳納股款明細
    表、資產負債表、存款證明書、資本額查核報告書、有限公
    司設立登記表、被告黃章軒等5人之身分證影本、台中商業
    銀行社頭分行94年2月23日中社頭字第09407100043號函及所
    附之交易明細表、大額登記表及客戶資料查詢表，同分行94
    年4月6日中社頭字第09407100084號函、同分行94年4月21
    日中社頭字第09407100 093號函在卷足憑，本案事證明確，
    被告丁○○犯行堪以認定。
三、比較新舊法：
    被告犯罪後，刑法業於94年2月2日修正公布，於95年7月1日
    施行。另86年6月25日修正公布施行之公司法第9條第3項規
    定，於90年11月12日亦經修正公布施行。按行為後法律有變
    更者，適用行為時之法律，但行為後之法律有利於行為人者
    ，適用最有利於行為人之法律，現行刑法第2條第1項訂有明
    文。此條規定乃與刑法第1條罪刑法定主義契合，而貫徹法
    律禁止溯及既往原則，係規範行為後法律變更所生新舊法律
    比較適用之準據法，是刑法第2條本身雖經修正，但刑法第2
    條既屬適用法律之準據法，本身尚無比較新舊法之問題，應
    一律適用裁判時之現行刑法第2條規定，以決定適用之刑罰
    法律，先予辨明。又以本次刑法修正之比較新舊法，應就罪
    刑有關之共犯、未遂犯、想像競合犯、牽連犯、連續犯、結
    合犯，以及累犯加重、自首減輕暨其他法定加減原因（如身
    分加減）與加減例等一切情形，綜其全部罪刑之結果而為比
    較（最高法院95年5月23日95年度第8次刑庭會議決議可資參
    照）。經查：
  (一)86年6月25日修正公布施行公司法第9條第3項原規定：「公
    司應收之股款，股東並未實際繳納，而以申請文件表明收足
    ，或股東雖已繳納而於登記後將股款發還股東，或任由股東
    收回者，公司負責人各處5年以下有期徒刑、拘役或科或併
    科新臺幣6萬元以下罰金。」90年11月12日修正公布施行公
    司法修正為第9條第1項規定：公司應收之股款，股東並未實
    際繳納，而以申請文件表明收足，或股東雖已繳納而於登記
    後將股款發還股東，或任由股東收回者，公司負責人各處五
    年以下有期徒刑、拘役或科或併科新臺幣50萬元以上250萬
    元以下罰金。」比較新舊法結果，以86年6月25日修正公布
    施行公司法第9條第3項規定有利於被告。
  (二)刑法第33條第5款修正後規定：「罰金：新臺幣1000元以上
    ，以百元計算之。」，與修正前規定：「罰金：1元以上。
    」不同。比較新舊法結果，以舊法較有利於行為人，新法並
    無對被告較為有利之情形，故依刑法第2條第1項前段規定，
    本案關於公司法第9條第3項之法定刑罰金部分，自應適用行
    為時之法律即修正前刑法第33條第5款規定決定其罰金部分
    之法定刑。
  (三)刑法第2條第1項之規定，係規範行為後法律變更所生新舊法
    律比較適用之準據法。所謂行為後法律有變更者，包括構成
    要件之變更而有擴張或限縮，或法定刑度之變更。行為後法
    律有無變更，端視所適用處罰之成罪或科刑條件之實質內容
    ，修正前後法律所定要件有無不同而斷。新舊法條文之內容
    有所修正，除其修正係無關乎要件內容之不同或處罰之輕重
    ，而僅為文字、文義之修正或原有實務見解、法理之明文化
    ，或僅條次之移列等無關有利或不利於行為人，非屬該條所
    指之法律有變更者，可毋庸依該規定為新舊法之比較，而應
    依一般法律適用原則，適用裁判時法外，即應適用刑法第2
    條第1項之規定，為「從舊從輕」之比較。刑法第28條共同
    正犯之範圍，已修正限縮於共同實行犯罪行為者始成立共同
    正犯，排除陰謀犯、預備犯共同正犯，新舊法就共同正犯之
    範圍，既因此而有變動，自均屬行為後法律有變更，而非僅
    屬文字修正，應有新舊法比較適用之問題，則依修正後之刑
    法第2條第1項前段，自應適用行為時即修正前之刑法第28
    條規定（最高法院96年度臺上字第6651號判決可資參照）。
  (四)修正前刑法第31條第1項規定：「因身分或其他特定關係成
    立之罪，其共同實施或教唆、幫助者，雖無特定關係，仍以
    共犯論」，修正後刑法第31條第1項則規定：「因身分或其
    他特定關係成立之罪，其共同實行、教唆或幫助者，雖無特
    定關係，仍以正犯或共犯論。但得減輕其刑」。就無身分之
    共同正犯部分，修正前刑法第31條第1項規定其以共犯論，
    而修正後刑法第31條第1項但書規定得減輕其刑，是無身分
    之共犯，固以修正後刑法較為有利（最高法院97年度台上字
    第1807號判決參照）。然就刑法第33條第5款罰金刑及後述
    第41條易科罰金之規定，卻以舊法較有利於被告丁○○，而
    新刑法第31條第1項僅使被告丁○○獲得「得」減輕其刑之
    機會，並非「必」減刑，徵諸被告丁○○對於有參與本件犯
    罪自知甚明，即使由被告丁○○一併提供身分證件之同案被
    告王再坤嗣後已供出實情後，被告丁○○卻仍於犯後始終否
    認犯罪，未見悔改，其犯後態度較諸其他共犯為差，且基於
    衡平原則，其他非負責人之共犯，亦未得減刑寬典，是本院
    認被告丁○○無依新刑法第31條第1項但書規定予以減刑之
    必要，加以參照上開其他刑法規定之整體比較新舊法之結果
    ，因主刑中罰金刑之刑度及易科罰金，均適用95年修正前之
    刑法規定，對被告丁○○較為有利之情形，經綜其全部罪刑
    之結果而為比較，並不得割裂適用，仍應適用95年修正前之
    刑法第31條第1項規定。
  (五)易科罰金之比較
    1.被告行為後，刑法第41條先於於90年1月10日修正公布，
      並於同年月12日生效，比較新法即修正後刑法第41條第1
      項前段規定：「犯最重本刑為5年以下有期徒刑以下之刑
      之罪，而受6個月以下有期徒刑或拘役之宣告，因身體、
      教育、職業、家庭之關係或其他正當事由，執行顯有困難
      者，得以1元以上3元以下折算1日，易科罰金」與90年1月
      10 日修正前刑法第41條規定：「犯最重本刑為3年以下有
      期徒刑以下之刑之罪，而受6月以下有期徒刑或拘役之宣
      告，因身體、教育、職業或家庭之關係，執行顯有困難者
      ，得以1元以上3元以下折算1日，易科罰金」之結果，90
      年1 月10日修正公布施行之刑法第41條第1項前段規定，
      較有利於被告。
    2.刑法第41條規定復於94年2月2日修正公布，於95年7月1日
      施行；而又被告行為時之易科罰金折算標準，修正前罰金
      罰鍰提高標準條例第2條（現已刪除）規定，就其原定數
      額提高為100倍折算1日，則依前開比較新舊法後適用90年
      1月10日修正公布施行之易科罰金折算標準，應以銀元100
      元、200元、300元折算1日，經折算為新臺幣後，應以新
      臺幣300元、600元、900元折算為1日。但95年7月1日施行
      之修正後刑法第41條第1項前段規定則為：「犯最重本刑
      為5年以下有期徒刑以下之刑之罪，而受6個月以下有期徒
      刑或拘役之宣告者，得以新臺幣1000元、2000元或3000元
      折算1日，易科罰金。」比較修正前後之易科罰金折算標
      準，以被告90年1月10日修正公布施行之刑法第41條關於
      易科罰金之規定，較有利於被告。
    3.另刑法第41條規定復於98年1月21日經修正公布，並於98
      年9月1日施行，惟其主要係就易科罰金者得改易服社會勞
      動而為修正規定，對本件被告得易科罰金之條件及折算標
      準均不生法律變更情事，不生新舊法比較情事，併予敘明
      。
四、論罪科刑：
  (一)核被告丁○○所為係犯86年6月25日修正公布之公司法第9條
    第3項公司負責人，公司應收之股款，股東並未實際繳納，
    而以申請文件表明收足罪。
  (二)被告丁○○與共同被告甲○○、黃章軒、乙○○、王再坤、
    李俊龍等人間具有犯意聯絡及行為分擔，被告丁○○雖非公
    司負責人，惟依修正前刑法第31條第1項規定，仍得成立共
    同正犯。
  (四)原審疏查，遽為被告無罪之諭知，容有未洽。檢察官上訴意
    旨指摘原判決不當，為有理由，應由本院將原判決撤銷。
  (五)爰審酌被告丁○○前有偽造文書之前科紀錄，此有臺灣高等
    法院被告前案紀錄表在卷可憑，其與同案被告甲○○、乙○○、黃軒章、王再坤等人籌設公司，明知公司應收之股款，
    股東並未實際繳納，而以申請文件表明收足，其犯罪之動機
    、手段、所造成公司管理之侵害及犯後始終卸飾否認犯行之
    態度等一切情狀，量處被告如主文第2項所示之刑，併諭知
    易科罰金之折算標準，以示懲儆。
  (六)被告丁○○本案犯罪於96年4月24日以前，合於中華民國九
    十六年罪犯減刑條例第2條第1項第3款應予減其刑期2分之1
    之規定，爰就其宣告刑予以減刑，並依同條例第9條規定諭
    知易科罰金折算之標準。
據上論斷，應依刑事訴訟法第369條第1項前段、第364條、第299
條第1項前段，86年6月25日修正公布施行之公司法第9條第3項，
刑法第11條前段、第2條第1項、第28條（修正前）、第31條第1
項（修正前）、第41條第1項前段（90年1月10日修正公布施行）
，修正前罰金罰鍰提高標準條例第2條，中華民國九十六年罪犯
減刑條例第2條第1項第3款、第7條、第9條現行法規所定貨幣單
位折算新臺幣條例第2條，判決如主文。
本案經檢察官丙○○庭執行職務。
中    華    民    國    98    年    9     月    2     日
            刑事第五庭  審判長法  官  趙  春  碧
                              法  官  楊  真  明
                              法  官  賴  恭  利
上列正本證明與原本無異。
如不服本判決應於收受送達後十日內向本院提出上訴書狀，其未
敘述上訴理由者，並得於提起上訴後十日內向本院補提理由書（
均須按他造當事人之人數附繕本）「切勿逕送上級法院」。
                              書記官  林  桂  鳳
中    華    民    國    98    年    9     月    2     日
附錄論罪科刑法條
86年6月25日修正公布施行公司法第9條第3項：
公司應收之股款，股東並未實際繳納，而以申請文件表明收足，
或股東雖已繳納而於登記後將股款發還股東，或任由股東收回者
，公司負責人各處五年以下有期徒刑、拘役或科或併科新臺幣六
萬元以下罰金。
90年11月12日修正公布施行公司法第9條第1項：
公司應收之股款，股東並未實際繳納，而以申請文件表明收足，
或股東雖已繳納而於登記後將股款發還股東，或任由股東收回者
，公司負責人各處五年以下有期徒刑、拘役或科或併科新臺幣五
十萬元以上二百五十萬元以下罰金。


司法院資訊處製作；財團法人民間司法改革基金會備份。
